【裁判字號】    97,訴,2540
【裁判日期】    981118
【裁判案由】    分割共有物
【裁判全文】
臺灣板橋地方法院民事判決              97年度訴字第2540號
原      告  丙○○
訴訟代理人  劉炳烽律師
複代理人    劉永培律師
被      告  壬○○○
被      告  辛○
                        號
被      告  戊○○○
訴訟代理人  丁○○
被      告  己○○
被      告  癸○○
被      告  乙○○○
被      告  甲○○
被      告  庚○○○
上列當事人間請求分割共有物事件，經本院於民國98年11月2日
言詞辯論終結，判決如下：
    主  文
兩造共有坐落台北縣林口鄉○○○段後坑小段第一００六號土地
（面積七千三百二十平方公尺），准予原物分割，其分割方法如
附圖所示，即附圖所示Ａ９部分（面積一千七百０八平方公尺）
分歸原告所有；Ａ１部分（面積二千四百四十平方公尺）分歸被
告壬○○○所有；Ａ２部分（面積一千二百二十平方公尺）分歸
被告辛○所有；Ａ３部分（面積九百七十六平方公尺）分歸被告
戊○○○所有；Ａ４部分（面積二百四十四平方公尺）分歸被告
癸○○所有；Ａ５部分（面積二百四十四平方公尺）分歸被告己○○所有；Ａ６部分（面積二百四十四平方公尺）分歸被告乙○○○所有；Ａ７部分（面積一百二十二平方公尺）分歸被告甲○○所有；Ａ８部分（面積一百二十二平方公尺）分歸被告庚○○○所有。
訴訟費用由被告壬○○○負擔百分之三十三、被告辛○負擔百分
之十七、被告戊○○○負擔百分之十三、被告己○○負擔百分之
三、被告癸○○負擔百分之三、被告乙○○○負擔百分之三、被
告甲○○負擔百分之二、被告庚○○○負擔百分之二，餘由原告
負擔。
    事實及理由
一、程序方面：
    本件被告乙○○○、甲○○、庚○○○未於言詞辯論期日到
    場，核無民事訴訟法第386條各款所列情形，爰依原告聲請
    ，由其一造辯論而為判決。
二、原告主張：坐落台北縣林口鄉○○○段後坑小段第1006號土
    地（下稱系爭土地）為兩造所分別共有（原告之應有部分為
    7/30；被告壬○○○應有部分1/3；辛○應有部分1/6；戊○○○應有部分4/30；己○○、癸○○、乙○○○應有部分各
    1/30；甲○○、庚○○○應有部分各為1/60），並無不能分
    割之情事存在。因系爭土地並無毗鄰道路，且雜草叢生，原
    告參酌土地使用現況，基於公平原則，故主張分割方式如附
    件所示。原告於起訴前曾依法進行調解，因兩造就分割方式
    無法達成協議，爰依民法第823條及第824條規定提起本訴，
    請求分割共有物。併為聲明：兩造共有系爭土地，准予原物
    分割，分割方式如附件所示。
二、被告壬○○○、辛○、戊○○○抗辯：同意以原告主張之方
    式分割。併為聲明：原告之訴駁回。
三、被告己○○、癸○○抗辯：原則上同意以原告主張之分式方
    式分割，但改由被告癸○○取得Ａ４部分、被告己○○取得
    Ａ５部分。併為聲明：原告之訴駁回。
四、按各共有人，得隨時請求分割共有物。但因物之使用目的不
    能分割或契約訂有不分割之期限者，不在此限；共有物之分
    割，依共有人協議之方法行之。分割之方法，不能協議決定
    ，或於協議決定後因消滅時效完成經共有人拒絕履行者，法
    院得因任何共有人之聲請，命為下列之分配：(一)以原物分配
    於各共有人。但各共有人均受原物之分配顯有困難者，得將
    原物分配於部分共有人。(二)原物分配顯有困難時，得變賣共
    有物，以價金分配於各共有人；或以原物之一部分分配於各
    共有人，他部分變賣，以價金分配於各共有人。以原物為分
    配時，如共有人中有未受分配，或不能按其應有部分受分配
    者，得以金錢補償之。以原物分配時，因共有人利益或其他
    必要情形，得就共有物之一部分仍維持共有，民法第823條
    第1項、第824條第1、2、3項分別定有明文。本件原告主張
    ：系爭土地為兩造共有，原告應有部分為7/30；被告壬○○○應有部分1/3；辛○應有部分1/6；戊○○○應有部分4/30
    ；己○○、癸○○、乙○○○應有部分各1/30；甲○○、庚○○○應有部分各為1/60等情，已據原告提出與其所述相符
    之土地登記謄本為證，被告對於上情亦不爭執，應信原告之
    主張為真。查系爭土地之地目為「林」，並無因物之使用目
    的不能分割情形（經本院依職權函詢台北縣新莊地政事務所
    ，經於97年11月26日以北縣莊地測字第0970019841號函覆「
    系爭土地位於林口特定計劃區內，其分割最小面積限制為1
    平方公尺。」等情，被告甲○○、庚○○○可受分配面積
    (各122平方公尺)顯逾最小分割面積限制。），兩造亦未定
    有不分割之期限，則原告依首揭規定，請求裁判分割系爭土
    地，即無不合，應予准許。
五、裁判分割共有物訴訟，為形式之形成訴訟，其事件本質為非
    訟事件，故法院定共有物之分割方法，應斟酌當事人之聲明
    、共有物之性質、經濟效用及全體共有人之利益等公平決之
    ，不受當事人聲明之拘束。茲審酌系爭土地之分割方法如下
    ：查系爭土地之地目為「林」，有土地登記謄本在卷可佐；
    再依本院現場履勘之結果：系爭土地上並無任何建物，其上
    雜草叢生，對外亦無直接毗鄰道路，最近聯絡道路乃經過附
    圖所示同段1006-1號B部分，始得連接道路（1006-1號A部分
    為道路）（詳本院卷第73頁複丈成果圖）。經本院審酌，系
    爭土地南高北低；南狹北寬；北方臨接同段1006-1號土地；
    並考量除原告與被告壬○○○、辛○應有部分比例較高外，
    其餘被告應有部分比例有限，為達兩造分得土地均能達到充
    份利用功能之結果，認原告所提出分割方式，雖對被告壬○○○、辛○及原告較不利，惟其等既均表示為顧全其他共有
    人之利益，同意以此方式分割，經本院審酌結果，應屬妥適
    。惟其中被告己○○、癸○○2人應有部分比例既同，其等
    復表示欲互換附件所載分得位置，自無不許之理。故本件分
    割方式應以按附圖所示方案為之，即A9部分分歸原告（原告
    丙○○附圖誤載為「高保玉」）取得；A1至A8部分，依序分
    歸由被告壬○○○、辛○、戊○○○、癸○○己○○、乙○○○、甲○○、庚○○○取得）為較妥適之分割方式。
六、末查，分割共有物訴訟為形式之形成訴訟，法院既不受原告
    聲明分割方案之拘束，故如准予裁判分割，原告之訴即有理
    由，自無敗訴之問題。又裁判分割共有物訴訟為固有必要共
    同訴訟，共有人縱然同意分割，只要不同意原告主張之分割
    方案，即必須被列為被告而應訴，故被告之抗辯自為伸張或
    防衛權利所必要。且兩造均因本件裁判分割而同霑利益，故
    本院認於裁判分割共有物訴訟，於法院准予分割，原告之訴
    為有理由時，仍應由兩造分別依系爭土地應有部分比例分擔
    訴訟費用較符公平原則，附此敘明。
據上論結，本件原告之訴為有理由，依民事訴訟法第385條第1項
前段、第78條、第85條第1項後段、第80條之1 ，判決如主文。
中    華    民    國    98    年    11    月    18    日
                  民事第一庭    法  官  黃信滿
以上正本係照原本作成
如對本判決上訴，須於判決送達後20日內向本院提出上訴狀
中    華    民    國    98    年    11    月    18    日
                                書記官  林月蓉


司法院資訊處製作；財團法人民間司法改革基金會備份。
